---
title: "R使い方入門：操作変数法"
format: 
    html:
      toc: true
      toc-depth: 2
      number-sections: true
    docx: default 
    pdf:
      pdf-engine: lualatex
      documentclass: ltjsarticle
      classoption: lualatex,ja=standard
execute: 
  warning: false
  message: false
editor: source
---

## 操作変数法（Instrumental Variables Method）

回帰分析において、説明変数と誤差項が相関している場合（内生性がある場合）、通常の最小二乗法（OLS）による推定量はバイアスを持ち、一致性を失います。教育年数が賃金に与える影響を推定するミンサー方程式の例では、個人の「能力」などの観察できない要因が、教育年数と賃金の両方に影響を与える可能性があります。この場合、教育年数の係数は過大評価（上方バイアス）される傾向があります。

このような内生性の問題に対処するために用いられるのが**操作変数法（IV法）**です。

### データの読み込み

まず、データを読み込みます。ここでは `8_income.csv` を使用します。

```{r}
income8 <- read.csv("8_income.csv")
head(income8)
```

### OLSによる推定（ベースライン）

比較のために、まずは通常の最小二乗法（OLS）でミンサー方程式を推定します。

```{r}
reg1 <- lm(lincome ~ yeduc + exper + exper2, data = income8)
summary(reg1)
```

`summary(reg1)` の結果を確認すると、教育年数 `yeduc` の係数は正で有意であることがわかります。しかし、前述の通り、この推定値には内生性によるバイアスが含まれている可能性があります。

### 操作変数法による推定

次に、操作変数法を用いて推定を行います。
ここでは、本人の教育年数 `yeduc` の操作変数として、親の教育年数（あるいは学費の支払い能力などに関連する変数と想定される）`payeduc` を使用します。

操作変数が満たすべき条件は以下の2つです：
1.  **関連性（Relevance）**: 操作変数（`payeduc`）は内生変数（`yeduc`）と相関していること。
2.  **外生性（Exogeneity）**: 操作変数（`payeduc`）は誤差項とは相関していないこと（賃金に対して、教育年数を通じた経路以外で直接的な影響を持たないこと）。

Rで操作変数法を行うには、`AER` パッケージの `ivreg()` 関数が便利です。

```{r}
library(AER)
# 操作変数法による推定
# 式の書き方: 従属変数 ~ 内生変数 + 外生変数 | 操作変数 + 外生変数
ivreg1 <- ivreg(lincome ~ yeduc + exper + exper2 |
    exper + exper2 + payeduc, data = income8)
summary(ivreg1)
```

`ivreg()` の式の `|` の右側には、**モデルに含まれるすべての外生変数**（ここでは `exper`, `exper2`）と、**操作変数**（`payeduc`）を記述します。内生変数である `yeduc` は右側には含めません。

### 結果の解釈

OLSの結果（`reg1`）とIV法の結果（`ivreg1`）を比較してみましょう。

- **OLS推定値（`yeduc`）**: 約 0.084
- **IV推定値（`yeduc`）**: 約 0.075

OLSによる教育年数の収益率（約8.4%）と比較して、操作変数法による推定値（約7.5%）は小さくなりました。
これは、OLS推定値が「能力」などの観察されない要因によって上方バイアスを持っていた（過大評価されていた）という仮説と整合的です。能力が高い人は教育年数が長く、かつ賃金も高い傾向があるため、能力をコントロールできないOLSでは教育の効果が実際よりも大きく推定されてしまう傾向があります。操作変数法を用いることで、このバイアスを取り除き、より純粋な教育の効果に近づくことができました。

ただし、IV推定値も依然として統計的に有意であり、教育が賃金に正の効果を与えるという結論自体は変わりません。

## 複数の操作変数（過剰識別）

次に、操作変数を追加して分析を行います。ここでは、`payeduc`（親の教育費支払い能力）に加えて、`sibs`（兄弟姉妹数）も操作変数として使用します。兄弟姉妹数が多いと、一人当たりの教育資源が減少し、教育年数に影響を与える可能性がありますが、本人の賃金には直接影響しない（外生性がある）と仮定します。

### ivregによる推定

`ivreg()`関数の `|` の右側に `sibs` を追加します。

```{r}
# 兄弟姉妹数（sibs）も操作変数として追加
ivreg2 <- ivreg(lincome ~ yeduc + exper + exper2 |
    exper + exper2 + payeduc + sibs, data = income8)
summary(ivreg2)
```

### 2段階最小二乗法（2SLS）の手動計算

操作変数法は「2段階最小二乗法（2SLS）」とも呼ばれます。この仕組みを理解するために、`lm()`関数を使って手動で計算してみましょう。

1.  **第1段階**: 内生変数（`yeduc`）を、すべての外生変数（`exper`, `exper2`, `payeduc`, `sibs`）に回帰させ、予測値（`fitted values`）を求めます。
2.  **第2段階**: 本来の回帰式の内生変数（`yeduc`）を、第1段階で求めた予測値に置き換えて回帰を行います。

```{r}
# 第1段階：内生変数（yeduc）をすべての外生変数に回帰
ols1 <- lm(yeduc ~ exper + exper2 + payeduc + sibs, data = income8)

# 第2段階：yeducの予測値（fitted(ols1)）を使って本回帰
ols2 <- lm(lincome ~ fitted(ols1) + exper + exper2, data = income8)
summary(ols2)
```

手動計算による `fitted(ols1)` の係数は、`ivreg2` の `yeduc` の係数と一致することを確認してください（標準誤差は計算方法の違いにより若干異なる場合があります）。これにより、操作変数法が「内生変数のうち、外生変数によって説明できる部分（予測値）」のみを使って回帰を行っていることがわかります。

### 結果の解釈

複数の操作変数を用いた結果（`ivreg2`）を確認しましょう。

- **IV推定値（`yeduc`）**: 約 0.070

単一の操作変数を用いた場合（約0.075）と比較して、推定値はさらに少し小さくなりましたが、大きな違いはありません。また、統計的有意性も維持されています（p値 < 0.01）。
複数の操作変数を用いることで、推定の効率性が向上する可能性がありますが、同時に過剰識別検定（Sargan検定など）を行うことで操作変数の妥当性をチェックすることも可能になります（ここでは省略）。
兄弟姉妹数を操作変数に追加しても、教育の収益率が約7%程度であるという結論は頑健であることが示唆されます。
